ACORDAO-COMPLETO-2343915

ACÓRDÃO 835/2019 ATA 3/2019 - SEGUNDA CÂMARA

VISTOS, relatados e discutidos estes embargos de declaração, opostos contra o Acórdão 11257/2018-TCU-Segunda Câmara, que negou provimento a recurso de reconsideração interposto contra o Acórdão 7233/2017-TCU-Segunda Câmara, mantido pelo Acórdão 9688/2017-TCU-Segunda Câmara.
ACORDAM os ministros do Tribunal de Contas da União, reunidos em sessão da 2ª Câmara, diante das razões expostas pela relatora, e com fundamento nos arts. 32, inciso II, e 34 da Lei 8.443/1992, em:
9.1. conhecer dos embargos de declaração e rejeitá-los;
9.2. dar ciência desta deliberação à embargante e a seu representante legal, nos termos do art. 179, § 7º, do RI/TCU.

Embargos de declaração interpostos contra acórdão que manteve, em sede de recurso de reconsideração, o julgamento pela irregularidade das contas, imputação de débito e aplicação de multa, por não ter sido comprovada a execução de serviço de consultoria/assessoria de engenharia para reforma e construção em prédio do Tribunal Regional do Trabalho da 11ª Região/AM/RR.

Segunda Câmara

Tribunal Regional do Trabalho da 11ª Região/AM e RR.

3. Responsáveis/Embargante:
3.1. Responsáveis: Leman Engenharia e Construção Ltda. - EPP (CNPJ 03.396.313/0001-07) e Luíza Maria de Pompei Falabela Veiga (CPF XXX.040.052-XX).
3.2. Embargante: Luíza Maria de Pompei Falabela Veiga (CPF XXX.040.052-XX).

13.1. Ministros presentes: Augusto Nardes (na Presidência), Raimundo Carreiro e Ana Arraes (Relatora).
13.2. Ministro-Substituto convocado: Marcos Bemquerer Costa.
13.3. Ministro-Substituto presente: André Luís de Carvalho.

ACORDAO-COMPLETO-2371646

Acórdão de Relação 8302/2019 - Segunda Câmara

Acórdão de Relação

ANA ARRAES

ministra Ana Arraes.

Cuida-se de embargos de declaração opostos por Luíza Maria de Pompei Falabela Veiga contra o Acórdão 11257/2018-TCU-Segunda Câmara, que negou provimento a recurso de reconsideração interposto contra o Acórdão 7233/2017-TCU-Segunda Câmara, mantido pelo Acórdão 9688/2017-TCU-Segunda Câmara.
2.	A embargante alegou contradição e omissão nos fundamentos da decisão. Primeiramente aduziu haver contradição no fato de que o relatório que a integra afirma não disporem os depoimentos isoladamente de força probatória, e, contraditoriamente, de que esses mesmos depoimentos deixaram de ser considerados conjuntamente com as fotografias apresentadas, ou seja, teriam sido realizadas análises isoladas das fotos e dos depoimentos.
3.	Ainda, segundo a recorrente, houve também omissão:
"Diferente do compreendido no voto, a prestação de serviço pela referida empresa restou comprovada não só pelos depoimentos - uníssonos nesse sentido -, como também pelas fotografias apresentadas pela própria Leman às fls. 108/109 da peça 38, sendo que a presença de tais imagens restou ignorada no voto. São imagens da obra, apresentadas pela empresa que a executou.
O acórdão recorrido é omisso, ainda, no tocante à apresentação dos parâmetros que culminaram na dosimetria da penalidade imposta, sendo que ignorou, ainda, as circunstâncias emergenciais que levaram a realização da contratação que aqui é tida como irregular. A Embargante e a empresa, pessoas distintas, tiveram a pena aplicada num mesmo patamar, inobstante a diversidade de condutas.
É preciso que se considere a situação e as condutas individualizadas."
4.	Por fim, requer o acolhimento dos embargos "para sanar as omissões e as contradições apresentadas, reconhecendo a regularidade da atuação da Embargante - diante do possível efeito infringente do presente recurso".
É o relatório.

Elísio de Azevedo Freitas (OAB/DF 18.596) e outros representando Luíza Maria de Pompei Falabela Veiga; Manuel Gomes de Figueiredo Filho (CPF 076.161.712-49) representando a Leman Engenharia e Construção Ltda - EPP.

Não atuou.

EMBARGOS DE DECLARAÇÃO CONTRA ACÓRDÃO QUE NEGOU PROVIMENTO A RECURSO DE RECONSIDERAÇAO. TOMADA DE CONTAS ESPECIAL. PAGAMENTOS IRREGULARES EFETUADOS A EMPRESA. NÃO COMPROVAÇÃO DOS SERVIÇOS PRESTADOS. CONTAS IRREGULARES, COM DÉBITO E MULTA. ELEMENTOS APRESENTADOS INCAPAZES DE MODIFICAR O JUÍZO REALIZADO PELO TRIBUNAL. AUSÊNCIA DE FALHAS PASSÍVEIS DE EMBARGOS. REJEIÇÃO.

TOMADA DE CONTAS ESPECIAL (TCE)

não atuou.

Preenchidos os requisitos de admissibilidade, conheço dos embargos de declaração opostos por Luíza Maria de Pompei Falabela Veiga contra o Acórdão 11257/2018-TCU-Segunda Câmara, que negou provimento a recurso de reconsideração interposto contra o Acórdão 7233/2017-TCU-Segunda Câmara, mantido pelo Acórdão 9688/2017-TCU-Segunda Câmara.
2.	O presente processo trata de tomada de contas especial instaurada em razão da falta de comprovação da execução de serviço de consultoria/assessoria de engenharia para reforma e construção de prédio do Tribunal Regional do Trabalho da 11ª Região/AM/RR, com recursos financeiros do aporte feito pelo Banco Itaú S/A ante o uso de espaço físico de dependências daquele órgão.
3. 	A deliberação original julgou irregulares as contas da responsável e a condenou em débito, solidariamente com a empresa Leman Engenharia e Construção Ltda. - EPP, no valor de R$ 149.670,00, e aplicou-lhes multa de R$ 20.000,00.
4.	Nestes embargos, a responsável alegou contradição e omissões nos fundamentos da decisão recorrida, ante as seguintes razões: i) houve contradição nos argumentos do TCU, pois afirma que fotografias não deveriam ser consideradas isoladamente, mas ao mesmo tempo teria deixado de avaliá-las em conjunto com os depoimentos inseridos no processo; ii) a presença das fotos teria sido ignorada no voto; iii) houve omissão quanto à dosimetria da sanção, tendo sido aplicada igualmente para a responsável e para a empresa beneficiária dos recursos.
5.	No tocante à contradição e à omissão apontada em relação às fotografias e depoimentos, retomo parte do texto produzido no Voto:
"8. Realmente não há referência, no relatório que fundamentou o acórdão recorrido, à análise das fotos. Todavia, tal fato não é suficiente para caracterizar ofensa à ampla defesa. Como registrado pela unidade técnica, fotografias têm baixo poder probatório na situação avaliada. Não havia outros elementos nos autos que sustentassem que os recursos utilizados tivessem nexo com a realização de obras e serviços. A avaliação das fotos não se mostraria como diferencial por ser baixa a certeza quanto à época, local e contrato. O mesmo entendimento tem sido verificado em diversos julgados deste Tribunal, como nos Acórdãos 8.938/2015 e 1.624/2008 - 2ª Câmara e 842/2017 - Plenário. 
9. As fotografias anexadas ao processo mostram áreas quebradas, aparentemente em obra, cimento fresco, canos e fios expostos, plástico recobrindo estantes e processos. As imagens demonstram ter havido uma obra realmente, entretanto é impossível precisar se se trata das referidas neste processo, se na mesma época e se foram executadas pela empresa Leman Engenharia.
10.	A responsável apresentou também quatro testemunhos, reconhecidos em cartório, de pessoas que trabalhavam no prédio à época dos fatos (peça 68, p. 28-31, 33, 35 e 38) . Em três das declarações afirma-se que o setor de manutenção do TRT11 não havia conseguido resolver os problemas no edifício e que uma empresa prestou os serviços. Apenas uma das declarações informa nominalmente a empresa Leman Engenharia. Nesta última, a desembargadora Solange Maria Santiago Morais informa ter recomendado a empresa por ter tido conhecimento sobre sua experiência em resolver problemas semelhantes aos ocorridos no prédio ocupado pelo TRT11.
11.	Há coerência entre o teor das declarações e os fatos ocorridos à época quanto à necessidade urgente de reparos nas instalações do edifício, como a ocorrência de sinistros que comprometeram a salubridade e a possibilidade de os servidores continuarem trabalhando no local. Tal contexto justificaria realmente uma contratação emergencial, porém não há elementos consistentes que apontem a Leman como a prestadora dos serviços. 
12.	O relatório de auditoria (peça 2, p. 128-137) conduzido pela Coordenadoria de Controle e Auditoria do TRT11 assinalou que a Seção de Engenharia não reconheceu a realização dos serviços pela empresa Leman e atribuiu parte das fotos possivelmente a serviços realizados pelo setor de manutenção do próprio tribunal. Além disso, no relatório de auditoria, também se verificou que o valor faturado pela Leman coincidia exatamente com a disponibilidade financeira do convênio estabelecido entre órgão e o Banco Itaú.
13.	Em suas alegações (peça 38) , a empresa informa ter prestado serviços de obras de manutenção predial e serviços de consultoria técnica em edificações. Estes últimos serviços corresponderam ao valor de R$ 93.000,00. Foram apresentados como produtos um laudo e dois estudos técnicos. Os três são documentos textuais, de duas a três páginas, com opiniões e sugestões, sem apresentação de plantas ou outros detalhamentos técnicos. A própria empresa afirma: 'não nos coube a elaboração de nenhum projeto. Realizamos, à margem dos documentos apresentados pelas Desembargadoras Luíza e Solange, a indicação pontual das melhorias, que por intermédio das mesmas, iam sendo repassados à empresa responsável pela elaboração dos projetos'. A informalidade e a falta de um produto concreto que contemple as referidas indicações de melhoria fragilizam muito a aceitação de tais estudos como documentos idôneos." (grifos do original) 
6.	Relendo o teor do voto, é possível observar não ter havido contradição ou omissão. Reconheci as evidências que apontam para a possível realização das obras, assim como destaquei os elementos dos autos que colocam dúvida quanto a quem as realizou. Observei a existência das fotografias e depoimentos e apontei a fragilidade desses elementos, trazidos como prova pela recorrente, como o fato de a empresa Leman ter sido mencionada por apenas um dos quatro testemunhos e a superficialidade do laudo e dos estudos técnicos apresentados por aquela empresa.
7.	Sobre a dosimetria da sanção aplicada à responsável, tal enfrentamento não cabe neste recurso, uma vez que os fundamentos do acórdão atacado não trataram de tal tema, mas, sim, dos elementos aludidos no recurso de reconsideração, que vieram a culminar na ratificação do Acórdão 7233/2017-TCU-Segunda Câmara. Ainda assim, sobre esse ponto, importa destacar que tanto a responsável quanto a empresa concorreram para a ocorrência do dano e não há como precisar a proporção da culpabilidade de cada uma das partes para que os atos se efetivassem. Portanto, a imputação de débito solidário, do mesmo modo, atribuiu responsabilidade conjunta quanto à recomposição dos valores ao erário, e a aplicação da multa buscou sancionar a conduta de ambos. 
8.	Diante da ausência das contradições e omissões alegadas, não há reparo a fazer no Acórdão 11257/2018-TCU-Segunda Câmara.
	Feitas essas considerações, voto por que o Tribunal de Contas da União aprove a minuta de acórdão que ora submeto à apreciação deste Colegiado.
TCU, Sala das Sessões Ministro Luciano Brandão Alves de Souza, em 12 de fevereiro de 2019.
ANA ARRAES 
Relatora